最高法院民事判決
                                   111年度台上字第1092號
上  訴  人  王建宏                                 
訴訟代理人  葉耀中律師
被 上訴 人  王  清                                
            王琪慧        
            王瑞鈺        
            陳瑩旭        
            王忠恩        
            王明泉                                    
            彭綉勤                                      
            王國豐                                      

上列當事人間請求分割共有物事件，上訴人對於中華民國110年1
1月30日臺灣高等法院臺中分院第二審判決（106年度上字第198 
號），提起上訴，本院判決如下：
    主  文
原判決廢棄，發回臺灣高等法院臺中分院。
    理  由
一、本件上訴人主張：坐落南投縣魚池鄉蓮華池段30-1、30-3、
    30-7地號土地（下各以地號稱之，合稱系爭土地，前2筆土
    地合稱30-1等2筆土地）為兩造共有，應有部分各如原判決
    附表（下稱附表）一所示。兩造無不分割之約定，亦無因物
    之使用目的不能分割之情形，且系爭土地以變價分割為優，
    如不變價分割，亦以原判決附圖（下稱附圖）二所示原物分
    割方案為佳等情。爰依民法第823條、第824條規定，求為判
    決分割（未繫屬本院者，不予贅述）。
二、被上訴人王清、王琪慧、王瑞鈺、陳瑩旭（合稱王清等4 人
    ）、王忠恩則以：依系爭土地使用現況，30-1等2筆土地以
    附圖三所示分割方案、30-7地號土地以附圖四所示分割方案
    ，較能兼顧各共有人之使用利益等語；王明泉以：伊不同意
    變價分割或上訴人、王清等4人所提分割方案等語；彭綉勤
    以：伊不願分割各等語，資為抗辯。
三、原審將第一審所為分割方法予以廢棄，改判30-1等2筆土地
    、30-7地號土地各依附圖三、四所示方法分割，並命依附表
    三之二所示金額互為金錢補償，係以：系爭土地為兩造所共
    有，其中被上訴人王國豐於本件訴訟進行中，將系爭土地應
    有部分各6分之1轉讓予王清，惟王國豐及上訴人未同意由王
    清承當訴訟，仍應以王國豐為當事人；另第一審共同被告王
    錦裳於民國108年11月6日死亡，由其繼承人谷柯惠雪、王美
    媛聲明承受訴訟後，轉讓其應有部分予陳瑩旭，再轉讓部分
    予王清，各共有人應有部分現如附表一所示。系爭土地屬農
    業發展條例（下稱農發條例）第3條第11款規定之耕地，且
    為該條例於89年1月4日修正前共有之耕地，不受該條例第16
    條第1項本文規定最低分割面積之限制。系爭土地坐落魚池
    鄉山區，屬都市計劃範圍外之土地，由東北側現有道路出入
    連接華龍巷，整體部分平坦、部分斜坡，整體略成菱形，各
    別多呈不規則狀，其上現有建物、水井、水池等地上物，並
    種植竹筍等作物，面積廣達3萬3147平方公尺，共有人為8 
    人，以原物分配並無事實上或法律上之困難，應以原物分配
    為適當。30-1地號土地部分，比較上訴人所提附圖二及王清
    等4人所提附圖三分割方案可知，該二方案分配予各共有人
    位置安排均相同。又王清在30-3地號土地上設置如附圖一所
    示水池及水井，核與行政院農業委員會水土保持局107年1 
    月10日函稱該水池等設施非該局所施設之工程等語相符，附
    圖二方案編號30-3⑶、30-3⑷則將該水池、水井各分歸上訴人
    、彭綉勤取得，惟為彭綉勤所反對，顯然違反其等意願及使
    用現況；附圖三方案編號30-3部分分歸王清等4人取得，始
    符合使用現況，較附圖二之方案為允當。另附圖二、四分割
    方案均將30-7地號土地北側分配予彭綉勤，僅形狀略有不同
    ；惟附圖二方案分配予被上訴人王明泉、陳瑩旭之30-7⑹、3
    0-7 ⑵呈狹長狀，且將位處東西兩側之30-7⑴、30-7⑷分配予
    上訴人，徒增土地宗數，有違農發條例第16條規定減少耕地
    細分之意旨，30-7⑶呈內凹之不規則形，分割線多有轉角，
    並分割為7筆土地，不利土地利用，僅上訴人同意此分割方
    案。附圖四方案將30-7⑴分配王清等4人，得與附圖三分配其
    等取得之30-1等2筆土地相鄰，且附圖四分配予上訴人之30-
    7⑶包括其依附圖二分配之大部分土地，其於相鄰同段276 地
    號土地上興建建物居住，雖有高低落差，惟得架設鐵梯行走
    ，得以整合使用；王清等4人並同意分得土地上現有道路繼
    續供其他共有人通行使用；分配與王忠恩之30-7⑵與30-1⑵相
    鄰；共分割為5 筆土地，分割線均為直線，有利其等合併使
    用，多數共有人即王清等4 人及王忠恩均同意附圖三、四之
    分割方案。審酌兩造使用土地現狀、與相鄰土地之經濟效益
    及利用價值、共有物性質、共有人意願及利益，暨農發條例
    之規定，兼顧全體共有人之最佳利益及公平原則，30-1等2
    筆土地依附圖三，30-7地號土地依附圖四方案予以分割，應
    屬公平及適當。再按以原物為分配時，如共有人中，有不能
    按其應有部分受分配者，得以金錢補償之，民法第824條第3
     項定有明文。系爭土地依附圖三、四分割方案原物分配予
    兩造，其取得之土地位置各有不同，價值自有差異，應互為
    找補，經囑託正心不動產估價師聯合事務所（下稱正心事務
    所）鑑定，依不動產估價技術規則相關規定，並針對系爭土
    地進行產權、一般因素等分析，採用比較法之估價方法進行
    評估，認依各共有人分得之土地價值，各應相互補償之金額
    如附表三之二所示，有該事務所110年6 月17日函暨鑑定報
    告（下稱正心事務所鑑定報告）可佐，核屬可採。而上訴人
    聲請囑託安立不動產估價師事務所（下稱安立事務所）鑑定
    兩造間相互金錢補償，惟其作成110年7 月26日估價報告書
    （下稱安立事務所估價報告）係以附圖二分割方案為據，自
    難憑採。綜上，上訴人依民法第823條、第824條規定，請求
    30-1等2筆土地依附圖三，30-7地號土地依附圖四之方案予
    以方割，並互為金錢補償如附表三之二所示，為有理由等詞
    ，為其判斷之基礎。
四、查30-1地號土地依附圖二自北至南係依序分配與王清等4 人
    、上訴人、王忠恩、彭綉勤及王明泉，附圖三則依序分配與
    王清等4人、彭綉勤、王忠恩、上訴人、王明泉，其分配各
    共有人位置似有不同。原判決認該二方案就30-1地號土地分
    配各共有人位置安排均相同（見原判決第10頁第19至22行）
    ，已有可議。次按不動產之分割，以原物為分配時，因共有
    人中有不能按其應有部分受分配者，得以金錢補償之。應受
    補償之共有人，就其補償金額，對於補償義務人所分得之不
    動產，有抵押權；於辦理共有物分割登記時，一併登記，其
    次序優先於第2項但書之抵押權。民法第824條之1 第4 項、
    第5項分別規定甚明。是法院為裁判分割，如就多筆土地個
    別為原物分割，並命金錢補償時，應就各筆土地之金錢補償
    分別諭知，以明法定抵押權擔保債權之範圍，不得以各筆土
    地之金錢補償互為計算找補後之金額諭知補償。查原審就30
    -1等2筆土地所採附圖三之分割方案，及30-7地號所採附圖
    四之分割方案，似見兩造就該3筆土地分得部分價值均各有
    增減（見外放正心事務所鑑定報告第3、4頁），如有差價補
    償之必要，自應各筆分別說明諭知。乃原審未察，逕合併計
    算系爭土地兩造互為找補之餘額，判命兩造互為補償如附表
    三之二所示，並有未合。上訴論旨，指摘原判決違背法令，
    求予廢棄，非無理由。末查安立事務所估價報告認系爭土地
    於104年12月16日之價值共新臺幣（下同）4,968萬3,858元
    （見該估價報告第4頁），正心事務所鑑定報告認系爭土地
    於108 年6月24日之價值各為244萬7,565元、217 萬9,072元
    、2,392萬3,047元，合計2,854萬9,684元（見該鑑定報告第
    3、4頁），則正心事務所鑑定系爭土地於108年之價值，較1
    04年間之價格猶低近一倍之理由為何？是否影響分割後各宗
    土地價值之估算？及補償金額多寡之計算暨金額是否妥適？
    又原審併列王國豐為上訴人，嗣認其將系爭土地應有部分各
    6分之1移轉予王清，應逕分割予王清，王國豐則不受分配，
    則其仍列王國豐為上訴人，所憑依據為何？案經發回，宜併
    注意及之。　　
五、據上論結，本件上訴為有理由。依民事訴訟法第477 條第1
    項、第478 條第2 項，判決如主文。
中　　華　　民　　國　　111 　年　　10　　月　　27　　日
                      最高法院民事第八庭
                          審判長法官  陳  玉  完
                                法官  陳  麗  玲
                                法官  黃  書  苑
                                法官  李  寶  堂
                                法官  周  舒  雁
本件正本證明與原本無異
                                      書  記  官
中　　華　　民　　國　　111 　年　　11　　月　　3 　　日